【裁判字號】    97,上,822
【裁判日期】    980224
【裁判案由】    損害賠償
【裁判全文】
臺灣高等法院民事判決                   97年度上字第822號
上  訴  人  丙○○
            乙○○
            飛龍救護車有限公司
上  一  人
法定代理人  丁○○
共      同
訴訟代理人  陳欣佑律師
複 代理 人  洪士淵律師
被 上訴 人  戊○○
上列當事人間請求損害賠償事件，上訴人對於中華民國97年8月
4日臺灣桃園地方法院97年度訴字第816號第一審判決，提起上訴
，本院於98年2月10日言詞辯論終結，判決如下：
    主      文
上訴及假執行之聲請均駁回。
第二審訴訟費用由上訴人乙○○負擔五分之一，餘由上訴人丙○
○、飛龍救護車有限公司負擔。
    事實及理由
一、上訴人主張：
  (一)被上訴人於民國（下同）95年12月8日與上訴人丙○○（下
    稱丙○○）簽訂協議書（下稱系爭協議書），向丙○○買受
    古董書畫1批共295幅（下稱系爭書畫），價金共新臺幣（下
    同）3,600萬元，約定價款分期給付，第1期款450萬元於95
    年12月20日給付，第2期款750萬元應於96年12月31日給付。
    丙○○已依約交付系爭書畫，被上訴人至96年12月31日止僅
    給付850萬元，尚欠350萬元，經催告仍未給付，故丙○○於
    97年3月28日向原法院起訴請求被上訴人給付買賣價金，由
    原法院97年度訴字第519號受理，並訂97年5月1日言詞辯論
    （下稱系爭訴訟），詎被上訴人明知其對丙○○無任何債權
    ，竟向原法院聲請97年度裁全字第1427號假扣押裁定（下稱
    系爭假扣押裁定），並聲請原法院於97年4月22日下午2時40
    分以97年度司執全字第909號至上訴人乙○○（下稱乙○○
    ）所有坐落桃園縣中壢市○○路446巷8之6號建物（下稱系
    爭建物）假扣押執行（下稱系爭假扣押執行程序）非丙○○
    所有之財產，經乙○○及在系爭建物1樓營業之上訴人飛龍
    救護車有限公司（下稱飛龍公司）當場異議，被上訴人仍執
    意要求執行書記官查封飛龍公司之物品，及破壞乙○○所有
    建物之鐵窗、鐵門，任其進入系爭建物2樓查封非丙○○所
    有之物品，丙○○為免影響乙○○及飛龍公司，復無資金提
    供反擔保對被上訴人提起異議之訴，致被迫當日與被上訴人
    簽署和解書（下稱系爭和解書），放棄2,750萬元之買賣價
    金餘款，撤回系爭訴訟。
  (二)被上訴人聲請系爭假扣押執行程序時，尚欠丙○○350萬元
    價款，且約定第3期款之給付期限尚未屆至，被上訴人得解
    除系爭協議書之條件亦未成就，竟藉假扣押之名行侵害權益
    之實，其本案請求並非正當，系爭假扣押裁定為自始不當，
    復經被上訴人於97年4月23日撤銷假扣押執行程序，自應賠
    償伊等之損害。且鄰里皆因系爭假扣押執行程序，以為伊等
    積欠鉅款，伊等數十年建立良好名聲毀於一旦，並以為飛龍
    公司經營不善，財物遭查封而有倒閉之嫌，致伊等名譽權均
    受損害，伊等自得請求損害賠償。
  (三)爰依民事訴訟法第531條第1項、民法第184條第1項之規定，
    訴請：被上訴人應賠償丙○○100萬元、乙○○50萬元、飛
    龍公司100萬元，及均自起訴狀繕本送達翌日起至清償日止
    ，按年息百分之五計算之利息。原審判決上訴人全部敗訴，
    上訴人不服提起上訴，並於本院聲明：(1)原判決廢棄。(2)被
    上訴人應給付丙○○100萬元、乙○○50萬元、飛龍公司100
    萬元，及均自起訴狀繕本送達翌日起至清償日止，按年息百
    分之五計算之利息。(3)願供擔保請准宣告假執行。
二、被上訴人則以：
  (一)伊於95年12月8日與丙○○簽訂系爭協議書，以3,600萬元向
    丙○○買受系爭書畫，丙○○表示系爭書畫均為真品，任1
    幅均值3,600萬元，伊信以為真，並陸續給付850萬元價款予
    丙○○。嗣伊與丙○○於95年12月12日訂立協議書補備註書
    （下稱系爭補備註書），表明97年12月31日第3期款兌現前
    ，如伊購買之系爭書畫處理不如預期，則系爭書畫歸還丙○
    ○，伊並取得已付出1,200萬元等值之書畫，若已售出書畫
    ，則扣除一切雜費，淨利所得伊提撥百分之二十予丙○○及
    見證人。嗣因系爭書畫均未售出，伊依系爭補備註書之約定
    ，於97年1月7日、同月9日、同月31日、2月19日以律師函向
    丙○○主張退貨請求還款，並催告丙○○前來取回系爭書畫
    ，丙○○均置之不理，因畫商估算系爭書畫價值僅約200萬
    元，遠低於伊已給付之850萬元，伊始出售部分書畫計得130
    萬元，丙○○仍應返還伊720萬元，伊於97年4月份聲請系爭
    假扣押裁定，於97年4月22日至系爭建物聲請查封丙○○所
    有之動產，係合法行使保全程序。
  (二)系爭建物雖登記丙○○之妻乙○○名下，惟系爭建物已經乙
    ○○之債權人胡林阿卻聲請法院查封，丙○○自可能脫產，
    伊為保全債權，始聲請假扣押，伊聲請系爭假扣押裁定並強
    制執行丙○○之動產並無不當，伊未聲請強制執行乙○○或
    飛龍公司之財產，上訴人未因伊假扣押行為而致名譽或商譽
    受損。又假扣押執行時，系爭建物大門深鎖，經伊打電話聯
    絡丙○○，丙○○始返家開啟1樓大門，飛龍公司未在該處
    營業，且系爭建物係上訴人及家人住處，上訴人復拒絕執行
    書記官及伊上樓執行，經協調後，丙○○始同意與伊和解，
    伊未侵害上訴人名譽或商譽，上訴人不得請求慰撫金，其等
    請求之慰撫金亦屬過高等語，資為抗辯。並於本院聲明：(1)
    上訴駁回。(2)如受不利之判決，願供擔保請准宣告免為假執
    行。
三、兩造不爭執事項：
  (一)被上訴人與丙○○於95年12月8日簽訂系爭協議書，約定被
    上訴人向丙○○買受系爭書畫，總價3,600萬元，約定第1期
    款450萬元於95年12月20日給付，第2期款750萬元於96年12
    月31日給付，第3期款1,200萬元於97年12月31日給付，第4
    期款1,200萬元於98年12月31日給付（見原審卷第9、38頁）
    ，被上訴人已給付850萬元價款。
  (二)被上訴人及丙○○於95年12月12日簽訂系爭補備註書（見原
    審卷第40頁）。
  (三)丙○○於97年1月28日、2月22日委任律師所發律師函（見原
    審卷第11至13頁）經被上訴人分別於97年1月底、97年2月底
    收受。
  (四)被上訴人於97年1月31日、2月19日委任律師所發律師函（見
    原審卷第46至51頁）經丙○○於97年2月1日、2月20日收受
    （見原審卷第12頁、本院卷第61頁反面），另被上訴人97年
    1月7日、1月9日律師函（見原審卷第41至45頁）未經丙○○
    收受。
  (五)丙○○於97年3月28日以被上訴人積欠系爭書畫價款350萬元
    ，向原法院提起系爭訴訟。
  (六)被上訴人於97年3月17日向原法院聲請系爭假扣押裁定，並
    聲請原法院以97年度司執全字第909號於97年4月22日至乙○
    ○所有之系爭建物假扣押執行丙○○所有之動產。系爭建物
    1 樓係供飛龍公司營業用，嗣被上訴人同意當日暫不執行假
    扣押。
  (七)被上訴人及丙○○於97年4月22日書立系爭和解書，由被上
    訴人退回約300幅書畫及黑膽石茶桌，系爭協議書合意解除
    ，丙○○撤回系爭訴訟，被上訴人撤回系爭假扣押執行程序
    （見原審卷第15、57頁）。
四、上訴人又主張：被上訴人明知其對丙○○並無債權存在，竟
    為逼迫丙○○和解而聲請系爭假扣押裁定，至系爭建物強制
    執行，致伊等名譽、商譽因而受損，其假扣押自始不當等語
    。惟此為被上訴人所否認，並以前開情詞置辯，則本件所應
    審究者厥為：(一)被上訴人對丙○○有無債權存在？上訴人得
    否依民事訴訟法第531條第1項請求被上訴人賠償因假扣押所
    生之損害？(二)被上訴人聲請假扣押執行程序是否為侵權行為
    ？上訴人是否因被上訴人假扣押執行行為致名譽受損？上訴
    人得否請求被上訴人給付慰撫金？如上訴人得請求給付慰撫
    金，其請求之慰撫金是否相當？茲分別論述如下：
  (一)被上訴人對丙○○有無債權存在？上訴人得否依民事訴訟法
    第531條第1項請求被上訴人賠償因假扣押所生之損害？
    (1)上訴人主張：被上訴人之本案請求並非正當，復撤銷系爭
      假扣押裁定，應依民事訴訟法第531條賠償伊等之損害，
      被上訴人則以：伊對丙○○確有債權存在，伊以系爭假扣
      押執行程序正當行使保全程序等語，資為抗辯。
    (2)按假扣押裁定因自始不當而撤銷，或因第529條第4項及第
      530條第3項之規定而撤銷者，債權人應賠償債務人因假扣
      押或供擔保所受之損害，民事訴訟法第531條第1項定有明
      文。又民事訴訟法第531條所謂假扣押裁定因自始不當而
      撤銷，係指對於假扣押裁定抗告，經抗告法院依命假扣押
      時客觀存在之情形，認為不應為此裁定而撤銷之情形而言
      （最高法院67年台上字第1407號判例意旨參照）。
    (3)經查，被上訴人與丙○○於95年12月8日簽訂系爭協議書
      ，由被上訴人向丙○○買受系爭書畫1批共295幅，總價
      3,600萬元，約定第1期款450萬元於95年12月20日給付，
      第2期款750萬元於96年12月31日給付，第3期款1,200萬元
      於97年12月31日給付，第4期款1,200萬元於98年12月31日
      給付，被上訴人已給付850萬元價款，至97年12月31日前
      ，被上訴人尚有買賣價金350萬元未給付，丙○○亦交付
      書畫1批，有上訴人提出之系爭協議書1件在卷可憑（見原
      審卷第9頁），並為兩造所不爭執，尚堪採信為真實。
    (4)次查，被上訴人與丙○○於95年12月12日復簽訂系爭補備
      註書，約定：系爭協議書關於被上訴人應付第3期款1,200
      萬元之兌期即97年12月31日前，若被上訴人處理系爭書畫
      未如預期，則系爭書畫歸還丙○○，被上訴人取得1,200
      萬元等值之書畫；若被上訴人所買書畫已處理，扣除一切
      雜費後淨利所得，由被上訴人提撥百分之二十，其中百分
      之十回饋丙○○，另百分之十回饋見證人王泰安等情，亦
      據被上訴人提出系爭補備註書1件附卷可按（見原審卷第
      40頁）。嗣丙○○於97年1月28日委任律師發函催告被上
      訴人給付買賣價金350萬元，被上訴人隨即於同年1月31日
      、2月19日委任律師發函主張依系爭補備註書解除系爭協
      議書，亦有丙○○及被上訴人所提律師函3件在卷可稽（
      見原審卷第11、46至51頁）。經丙○○於97年3月28日向
      原法院提起系爭訴訟，請求被上訴人給付買賣價金350萬
      元，被上訴人亦於丙○○起訴前之同年3月17日以請求返
      還買賣價金為由，聲請系爭假扣押裁定，經原法院於97年
      4月22日下午2時40分以97年度司執全字第909號至系爭建
      物執行假扣押，並經被上訴人與丙○○於同日達成和解，
      簽訂系爭和解書，約定被上訴人退回約300幅書畫及黑膽
      石茶桌後，丙○○與被上訴人間之買賣契約解除，雙方不
      得再對對方要求價金或書畫等情，業據本院依職權調閱系
      爭訴訟事件案卷及系爭假扣押裁定、假扣押執行程序事件
      案卷查明屬實，復據被上訴人提出系爭和解書1件為證（
      見原審卷第57頁），是被上訴人與丙○○間既有系爭協議
      書履行之爭議，並經丙○○請求給付價金，被上訴人亦主
      張解除契約，自難謂被上訴人於97年3月17日聲請系爭假
      扣押裁定及97年4月22日聲請系爭假扣押執行程序時，對
      丙○○無請求返還買賣價金之債權存在，至丙○○得否請
      求被上訴人給付買賣價金，及被上訴人於第3期款清償期
      屆至前得否解除契約，暨其解除契約是否合法，則屬本案
      訴訟所應審究者，惟究難認被上訴人聲請系爭假扣押裁定
      時，對丙○○絕無債權存在。故丙○○以被上訴人解除系
      爭協議書不合法，被上訴人並無債權存在，其假扣押裁定
      屬自始不當云云，尚屬無據。
    (5)次查，系爭假扣押裁定並未經假扣押債務人丙○○提起抗
      告，業據本院依職權調閱系爭假扣押裁定事件案卷查明屬
      實，自難認系爭假扣押裁定經抗告法院依命假扣押時客觀
      存在之情形，認為不應為此裁定而撤銷，揆諸前開說明，
      自非民事訴訟法第531條所謂假扣押裁定因自始不當而撤
      銷。又被上訴人於97年4月22日簽訂系爭和解書時，同意
      撤回原法院97年度司執全字第909號假扣押執行案（見原
      審卷第57頁），其亦依約於97年4月23日撤回假扣押之執
      行程序，經本院依職權調卷查明，然系爭假扣押裁定則未
      經被上訴人或丙○○聲請撤銷，亦據本院依職權向原法院
      查明，有原法院97年11月28日桃院永民科字第0970038560
      號函在卷可憑（見本院卷第103頁），上訴人主張被上訴
      人於97年4月23日撤銷假扣押裁定云云，洵屬無據。是系
      爭假扣押裁定既未經抗告法院認不應為此裁定而撤銷，復
      未經被上訴人或丙○○依民事訴訟法第529條第4項及第
      530 條第3項之規定聲請撤銷，上訴人依民事訴訟法第531
      條第1項之規定，請求被上訴人賠償因假扣押所受之損害
      ，自屬無據。
  (二)被上訴人聲請系爭假扣押執行程序是否為侵權行為？上訴人
    是否因被上訴人假扣押執行行為致名譽受損？上訴人得否請
    求被上訴人給付慰撫金？如上訴人得請求給付慰撫金，其請
    求之慰撫金是否相當？
    (1)上訴人又主張：被上訴人為逼迫丙○○和解而聲請系爭假
      扣押裁定，聲請原法院民事執行處至系爭建物假扣押丙○
      ○之財產，致鄰里皆認伊等積欠鉅款，伊等數十年建立良
      好名聲毀於一旦，名譽、商譽因而受損，被上訴人明知丙
      ○○尚有其他財產，竟仍堅持至系爭建物強制執行，為權
      利濫用，應成立侵權行為云云。
    (2)按依民法第184條第1項前段規定，侵權行為以因故意或過
      失不法侵害他人權利為構成要件，故主張行為人應依該條
      項前段規定負侵權行為責任者，應就行為人有故意或過失
      之要件，負舉證責任，此與債務不履行以由債務人證明免
      責者，有所不同（最高法院90年度台上字第1941號判決意
      旨參照）。
    (3)經查，證人己○○證稱伊係上訴人之鄰居，97年4月22日
      傍晚4時多伊看到法院公務車在場假扣押強制執行，約傍
      晚6時多伊回來時，鄰居稱係法院來查封，路人問伊是否
      房子要賣，鄰居在討論假扣押執行，伊看到有貼封條，伊
      不清楚執行過程有無妨害上訴人名譽或商譽，伊僅看到法
      院執法，當時大家想可能係上訴人家裡有債務糾紛或要搬
      家等語（見本院卷第105至106頁），是依證人己○○所言
      ，被上訴人聲請原法院民事執行處至系爭建物假扣押強制
      執行，其過程尚難認有侵害上訴人名譽或商譽之情事。至
      上訴人之鄰居於系爭假扣押執行程序中，雖討論上訴人是
      否積欠債務，惟尚難認被上訴人於系爭假扣押執行程序中
      有何因故意或過失侵害上訴人之名譽或商譽，或被上訴人
      有何貶低或損害上訴人名譽或商譽之行為。
    (4)次查，證人即丙○○、乙○○之媳、飛龍公司法定代理人
      丁○○之未婚妻甲○○於本院審理時固證稱：伊於97年4
      月22日下午3時多到系爭建物時，系爭建物內所有物品都
      被貼封條，包括飛龍公司之生財器具及電腦桌椅均被貼封
      條，法院執行人員稱除非與被上訴人和解，否則要將所有
      東西搬走，被上訴人亦聲請查封2樓之物品，1樓係辦公室
      ，2至4樓則係丙○○擺古董，整棟建物包括1樓皆有擺放
      古董，均係丙○○之古董，被上訴人稱如丙○○不開門，
      其要請鎖匠開門執行等語（見本院卷第106至107頁）。惟
      查，依上訴人提出系爭假扣押執行程序之照片1本（證物
      外放），當天系爭建物內貼上假扣押封條查封之標的皆係
      字畫、雕像、並無任何生財器具或桌椅、電腦，而證人甲
      ○○復稱系爭建物內自1樓至4樓均擺放丙○○之古董及字
      畫，足證被上訴人當天確僅聲請假扣押執行查封丙○○所
      有之雕像及字畫，並未聲請查封乙○○或飛龍公司所有之
      生財器具或其等所有之其他物品，是證人甲○○證稱飛龍
      公司之生財器具、電腦、桌椅等均被貼上封條云云，顯與
      事實不符。又被上訴人以丙○○依系爭協議書交付之字畫
      皆非真品，就債務之履行有糾紛，嗣後被上訴人與丙○○
      復於同日就系爭協議書之履行糾紛達成和解，故被上訴人
      於系爭假扣押執行程序實施時，尚難認對丙○○絕無債權
      存在，已如前述，被上訴人聲請假扣押執行查封系爭建物
      內丙○○所有之雕像、字畫，自難認有何故意或過失之侵
      權行為。矧被上訴人既僅聲請查封系爭建物內之雕像、字
      畫，系爭建物內之雕像、字畫復均係丙○○所有，非乙○
      ○、飛龍公司所有，是被上訴人聲請系爭假扣押執行程序
      ，查封丙○○所有之動產，要難認有何侵害乙○○、飛龍
      公司名譽或商譽。又乙○○所有之系爭建物1至9樓及其坐
      落土地，分別於89年12月28日、95年8月28日經訴外人胡
      林阿卻聲請查封限制登記，亦據被上訴人提出建物及土地
      登記謄本3件為證（見本院卷第46至49頁），自難認被上
      訴人聲請原法院民事執行處至系爭建物查封丙○○所有之
      動產，有何侵害乙○○名譽之侵權行為。是上訴人主張被
      上訴人聲請原法院民事執行處為系爭假扣押執行程序，為
      侵權行為，亦屬無據。
    (5)綜上，上訴人未舉證證明被上訴人聲請系爭假扣押執行程
      序有何故意或過失，或有何侵害上訴人名譽或商譽之情事
      ，被上訴人不成立侵權行為，應堪認定，上訴人主張因其
      等名譽或商譽受損害，請求被上訴人賠償非財產上之損害
      賠償，洵屬無據。
五、綜上所述，上訴人主張：被上訴人聲請系爭假扣押裁定係自
    始不當，被上訴人復撤銷系爭假扣押裁定，且有故意或過失
    侵害伊等之名譽或商譽，為侵權行為云云，為不可採。被上
    訴人抗辯：伊與丙○○就系爭協議書之履行有債務糾紛，伊
    聲請系爭假扣押裁定及假扣押執行程序未侵害上訴人之權利
    等語，為可採。從而，上訴人依民事訴訟法第531條、民法
    第184條、第195條之規定，請求被上訴人分別賠償丙○○
    100萬元、飛龍公司100萬元、乙○○50萬元，及均自起訴狀
    繕本送達翌日起算之法定遲延利息，為無理由，不應准許。
    原審基此為上訴人敗訴之判決，於法核無不合。上訴意旨指
    摘原判決不當，求予廢棄改判，為無理由，應予駁回。又上
    訴人之請求既屬無據，其假執行之聲請亦失所附麗，應併予
    駁回。
六、本件事證已臻明確，兩造其餘主張、舉證及攻擊防禦方法，
    經審酌後核與判決結果不生影響，爰不再一一論述，附此敘
    明。
據上論結，本件上訴為無理由，依民事訴訟法第449條第1項、第
85條第1項、第78條，判決如主文。
中    華    民    國    98    年    2     月    24    日
                    民事第十三庭
                        審判長法  官  黃騰耀
                              法  官  楊絮雲
                              法  官  周舒雁
正本係照原本作成。
如不服本判決，應於收受送達後20日內向本院提出上訴書狀，其
未表明上訴理由者，應於提出上訴後20日內向本院補提理由書狀
（律師資格之人之委任狀；委任有律師資格者，另應附具律師資
格證書及釋明委任人與受任人有民事訴訟法第466條之1第1項但
書或第2項（詳附註）所定關係之釋明文書影本。
中    華    民    國    98    年    2     月    24    日
                              書記官  秦仲芳
附註：
民事訴訟法第466條之1（第1項、第2項）：
對於第二審判決上訴，上訴人應委任律師為訴訟代理人。但上訴
人或其他法定代理人具有律師資格者，不在此限。
上訴人之配偶、三親等內之血親、二親等內之姻親，或上訴人為
法人、中央或地方機關時，其所屬專任人員具有律師資格並經法
院認為適當者，亦得為第三審訴訟代理人。


司法院資訊處製作；財團法人民間司法改革基金會備份。
